臺灣高等法院刑事判決
109年度上易字第1535號
上  訴  人  臺灣新北地方檢察署檢察官
被      告  彭綱振



                    （現另案在法務部○○○○○○○○○○○執行）
上列上訴人因被告違反毒品危害防制條例案件，不服臺灣新北地
方法院109年度易字第284號，中華民國109年6月24日第一審判決
（起訴案號：臺灣新北地方檢察署109年度偵字第4687號），提
起上訴，本院判決如下：
    主  文
上訴駁回。
    理  由
一、公訴意旨略以：被告彭綱振明知海洛因、甲基安非他命係屬
    毒品危害防制條例列管之第一級、第二級毒品，非經許可，
    不得擅自持有，竟仍基於非法持有第一級、第二級毒品之犯
    意，於民國107年11月2日前某日，以不詳方式取得含有第一
    級毒品海洛因、第二級毒品甲基安非他命成分毒品1包（淨
    重0.0772公克，驗餘淨重0公克）、第二級毒品甲基安非他
    命2 包（驗餘淨重共0.0070公克）、含有第二級毒品甲基安
    非他命梅片4顆（驗餘淨重共3.0066公克）而持有之。嗣於1
    07年11月2日16時許，為警持臺灣新北地方法院所核發之搜
    索票至被告位於新北市○○區○○街00號3樓居所進行搜索，當
    場扣得其所有之第一級毒品海洛因、第二級毒品甲基安非他
    命成分毒品1包（淨重0.0772公克，驗餘淨重0公克）、第二
    級毒品甲基安非他命2包（驗餘淨重共0.0070公克）、含有
    第二級毒品甲基安非他命梅片4顆（驗餘淨重共3.0066公克
    ）、安非他命吸食器1組、玻璃球1顆。因認被告涉犯毒品危
    害防制條例第11條第1項持有第一級毒品及同法第11條第2項
    持有第二級毒品罪嫌。
二、按起訴之程序違背規定者，應諭知不受理之判決，刑事訴訟
    法第303條第1款定有明文。次按施用第一、二級毒品為犯罪
    行為，毒品危害防制條例第10條定有處罰明文。故施用第一
    、二級毒品者，依前揭規定本應科以刑罰。惟基於刑事政
    策，對合於一定條件之施用者，則另依同條例第20條、第23
    條之規定，施以觀察、勒戒及強制戒治之保安處分，並由檢
    察官為不起訴之處分，以賦予此類具有病患性特質之犯人，
    戒除其身癮之機會。又刑法上所謂吸收犯，係指一罪所規定
    之構成要件，為他罪構成要件所包括，因而發生吸收關係者
    而言。如意圖供自己施用而持有毒品，進而施用，則其持有
    之低度行為，當然為高度之施用行為所吸收，不另論以持有
    毒品罪。苟若被告所犯之施用第一、二級毒品罪，符合毒品
    危害防制條例第20條、第23條規定，經施以觀察勒戒或強制
    戒治之處分，且經檢察官為不起訴處分確定，其因該次施用
    所持有第一、二級毒品行為，因與其施用第一、二級毒品罪
    間，具前述吸收犯之實質上一罪關係，自為不起訴處分效力
    所及，若檢察官違背刑事訴訟法第260條規定再行起訴，自
    應依同法第303條第4款規定，諭知不受理判決。另若被告於
    觀察、勒戒執行前，另有其他施用第一、二級毒品之行為，
    且非不起訴處分效力所及，對於其應受觀察勒戒或強制戒治
    之保安處分而得免予刑事追訴處罰乙情，不生影響。蓋參諸
    前揭立法目的及保安處分之本質，對於施用毒品者乃著重在
    給予其戒除毒癮之機會，是以縱然其在觀察勒戒執行前曾有
    多次施用毒品或施用不同種類之毒品犯行，亦僅執行一次觀
    察勒戒等保安處分為已足，與刑事追訴採一罪一罰之概念不
    同。準此，被告於觀察勒戒執行前，因其他施用第一、二級
    毒品所持有毒品之低度行為，既為該施用之高度行為所吸收
    ，不應再予單獨追訴處罰，倘檢察官就此部分另行起訴，核
    屬起訴之程序違背規定，應依同法第303條第1款規定，諭知
    不受理判決。
三、經查：
  ㈠本件扣案物之說明：
　1.新北市政府警察局新莊分局光華所扣押物品目錄表（下稱光
    華所扣押物品目錄表）雖記載查獲一級毒品海洛因3包扣案
    ，並將之分別編號一、二、三；惟經將該等毒品送鑑後，其
    檢出成分詳如附表編號1、5、2「鑑驗結果」欄所示，有臺
    北榮民總醫院107年12月14日北榮毒鑑字第C0000000號毒品
    成分鑑定書㈠、㈡、㈢、㈣在卷可參（見毒偵字卷第101 至107
    頁），是上開3包毒品中僅光華所扣押物品目錄表品名「一
    級毒品海洛因編號一」者有檢出第一級毒品海洛因成分，光
    華所扣押物品目錄表品名「一級毒品海洛因編號二、三」者
    實際上僅分別檢出愷他命、甲基安非他命成分，而未檢出海
    洛因成分，另光華所扣押物品目錄表品名為FM2者，實際檢
    出之毒品成分除氟硝西泮（俗稱FM2）外，並同時檢出甲基
    安非他命及愷他命成分（即附表編號4），亦有上開毒品成
    分鑑定書可佐。
　2.故本件承辦員警於製作被告彭綱振之警詢筆錄時，係依光華
    所扣押物品目錄表所載之品名詢問被告，被告之答覆亦係以
    光華所扣押物品目錄表所記載之品名為之，核與實際驗得之
    毒品成分未必完全相同，仍應以前開檢驗結果為準，先予敘
    明。
  ㈡新北市政府警察局新莊分局光華派出所員警於107年11月2日1
    6時50分許，持臺灣新北地方法院核發之107年聲搜字第0017
    01號搜索票（案由竊盜）至被告位於新北市○○區○○街00號3
    樓租屋處執行搜索，而在被告房間內扣得如附表編號1 至4
    所示之物一節，業經被告自承在卷，核與證人即當日執行搜
    索之員警莊立群於原審審理時之證述相符（見原審卷第63至
    71頁），並有員警之職務報告、107年聲搜字第001701號搜
    索票、新北市政府警察局新莊分局搜索扣押筆錄、光華所扣
    押物品目錄表各1件、現場照片8張、毒品初驗及秤重照片15
    張在卷可稽（見毒偵字卷第19至27、39至61頁）。扣案如附
    表編號1至4所示之物經送臺北榮民總醫院鑑驗，鑑定結果詳
    如附表編號1至4「鑑驗結果」欄所示，亦有臺北榮民總醫院
    107年12月14日北榮毒鑑字第C0000000號毒品成分鑑定書㈠、
    ㈡、㈢、㈣在卷可參（見毒偵字卷第101至107 頁），則以扣得
    如附表編號1至4所示毒品之地點係在供被告個人使用之房間
    內，且被告於本院審理時自承為其所有(見本院卷第68頁)，
    被告並於警詢及本院審理時均供稱：「扣案的東西是我的沒
    錯，那時我生病無法吃東西，朋友拿毒品給我，讓我有體力
    ，我本身沒有施用海洛因，那3包應該是嗎啡，是用來治癌
    症的止痛藥，也可能我拿來裝二級毒品的袋子，是之前裝過
    一級毒品的殘渣袋。」等語（見毒偵字卷第13頁、本院卷第
    68頁），足見被告並未否認光華所扣押物品目錄表品名一級
    毒品海洛因編號一、二、三之物為其所有，僅稱該等物品並
    非海洛因而係止痛用之嗎啡。故被告雖對前開鑑定結果不爭
    執，惟供稱其僅施用第二級毒品甲基安非他命，始終否認施
    用第一級海洛因。
　㈢被告於警詢時供稱：「我有吸食安非他命、梅片、FM2，最近
    一次施用安非他命是在107年11月1日7時許，將少許安非他
    命倒入玻璃球吸食器中，再以打火機燒烤吸食其煙霧解癮，
    最近一次施用梅片是在107年10月初，將梅片直接放入口中
    服用，最近一次施用FM2是在107年11月1日晚上，將FM2 磨
    成粉配水服用。」等語（見毒偵字卷第13至15頁），於原審
    審理時供稱：「那些夾鏈袋都是我吸食剩下的殘渣，我有用
    安非他命，FM2每天都有用，毒偵字卷第39頁上方照片的東
    西我有用過，第41頁下方照片是用過剩下來的東西。」等語
    （見原審卷第75頁），於本院審理時亦坦承有施用第二級毒
    品等語（見本院卷第66、68頁），足見被告確曾供述其曾施
    用附表編號2至4所示之毒品，而被告上開尿液檢驗結果雖呈
    愷他命類、FM2類陰性反應，然此可能之原因甚多，已如前
    述，況以附表編號2至4所示之物經送鑑定，均檢出含甲基安
    非他命成分，被告尿液檢驗結果亦呈安非他命類陽性反應，
    亦如前述，則被告前供稱曾施用附表編號2至4所示之毒品，
    且持有附表編號2至4所示毒品之目的係為施用等節，並非無
    據，而可採信。
　㈣被告辯稱其從未施用過海洛因等語，而被告上開尿液檢驗結
    果，亦呈鴉片類、愷他命類、FM2類陰性反應。被告雖始終
    供稱其從未施用第一級毒品海洛因，然據被告於原審審理時
    供稱：「那些夾鏈袋都是我吸食剩下的殘渣，毒偵字卷第39
    頁上方照片的東西我有用過，第41頁下方照片是用過剩下來
    的東西。」等語（見原審卷第75頁），且於警詢時亦供稱：
    「那3包應該是嗎啡，是我用來治療癌症的止痛藥。」等語
    （見毒偵字卷第13頁），嗣於本院審理時供稱：「我承認有
    施用第二級毒品，但沒有施用第一級毒品，可能是我拿二級
    毒品的袋子之前是裝過第一級毒品殘渣袋。我的尿液檢驗也
    沒有檢驗出第一級毒品的反應，扣案的東西是我的沒錯，東
    西是朋友給我的，朋友何時給我的，我不記得了，我那時生
    病，無法吃東西，朋友拿毒品給我，讓我有體力。」等語（
    見本院卷第66、68頁），足見被告確曾供述其曾施用附表編
    號1所示之毒品，且持有之目的係為施用。又附表編號1 所
    示之白色晶體1包經送鑑定，檢出含海洛因及甲基安非他命
    成分，附表編號3所示之米白色晶體1包經送鑑定，則檢出僅
    含甲基安非他命成分，已如前述，二者外觀型態相似，所驗
    得之毒品成分卻有不同，實無法排除被告於主觀上不知附表
    編號1所示之該包毒品另混有海洛因成分，方於警詢、偵查
    及原審、本院審理時均一致供稱從未施用海洛因之可能。況
    以附表編號1所示之白色晶體1包經送鑑定，亦檢出含甲基安
    非他命成分，被告上開尿液檢驗結果亦呈安非他命類陽性反
    應，俱如前述，則被告前供稱曾施用附表編號1所示之毒品
    ，且持有附表編號1所示毒品之目的係為施用等節，並非無
    據，而可採信。參以尿液檢測與受施用者施用劑量、頻率、
    施用方式、個人體質、代謝情況、檢測方法、判定閾值等因
    素有關，則在被告曾施用附表編號1所示毒品之情形下，尿
    液中無法檢出鴉片類陽性反應之可能原因甚多，可能係因附
    表編號1所示毒品中所含之海洛因純度甚低，或因施用時間
    已超過可於尿液中驗得鴉片反應之時限所致，況被告亦坦認
    其罹癌時，朋友拿毒品交其施用以止痛，應該嗎啡，是其治
    療癌症的止痛藥乙節，而嗎啡屬第一級毒品，故被告實有誤
    用海洛因之可能，是當無從僅以被告供述其從未施用海洛因
    ，且其尿液檢驗結果呈鴉片類陰性反應，即遽認被告前供述
    曾施用附表編號1所示之毒品，且係為施用之目的而持有等
    節為不可採。
  ㈤被告甫於109年5月18日執行觀察、勒戒後，認無繼續施用毒
    品傾向，而於109年6月22日處分不起訴：
　1.被告於上揭時地為警查獲後，經警於107年11月2日18時29分
    許採集其尿液送驗，結果呈鴉片類、愷他命類、FM2類陰性
    反應，安非他命類陽性反應一節，有勘察採證同意書、新北
    市政府警察局受採集尿液檢體人姓名及檢體編號對照表（檢
    體編號D0000000）、台灣檢驗科技股份有限公司濫用藥物實
    驗室107年11月16日報告編號UL/2018/B0000000號濫用藥物
    檢驗報告、108年7月8日報告編號UL/2019/00000000號濫用
    藥物檢驗報告各1件在卷可稽（見毒偵字卷第33、35、97、1
    39頁）。而檢察官就被告上開所涉施用第二級毒品甲基安非
    他命之行為，以被告前因另涉犯施用毒品案件，經臺灣新北
    地法院以105年度毒聲字第1114號裁定將被告送勒戒處所觀
    察、勒戒，被告於106年6月1日入法務部○○○○○○○○○○附設勒
    戒處所執行觀察、勒戒，並於106年6月5日移入法務部○○○○○
    ○○○附設勒戒處所執行，因下齒齦患惡性腫瘤而拒絕入所出
    監，本案被告施用毒品犯行既係於前案觀察、勒戒執行完畢
    前所犯，無庸再行聲請法院裁定令被告入勒戒處所觀察、勒
    戒而予以簽結乙節，有檢察官簽呈1份在卷可參（見偵卷第3
    、4頁）。
　2.其後被告又因施用毒品案件，於109年5月18日入法務部○○○○
    ○○○新店附設戒治處所執行觀察、勒戒後，經評定綜合判斷
    認定被告無繼續施用毒品傾向出所，而於109年6月22日經臺
    灣新北地方檢察署檢察官以106年度毒偵字第10133 號、106
    年度偵緝字第400、401、402號、107年度毒偵字第7627號、
    109年度毒偵字第1784號處分不起訴在案，有本案被告前案
    紀錄表、該不起訴處分書在卷可稽。
  ㈥綜上所述，被告既於警詢及本院審理時曾自白其於驗尿前，
    曾施用友人致贈之如附表編號1至4所示之毒品，其中有嗎啡
    ，是其治療癌症的止痛藥，並有扣案如附表編號1至4所示之
    毒品可作為補強證據，雖其尿液檢驗結果呈安非他命類陽性
    反應、鴉片類陰性反應，仍堪認定被告於查獲前確有施用第
    一、二級毒品海洛因、甲基安非他命之事實。而觀察、勒戒
    屬保安處分，是被告上開施用第一、二級毒品之行為，既均
    屬被告為觀察、勒戒執行前所為之施用第一、二級毒品行為
    ，則其因施用而持有第一、二級毒品之行為，揆諸前揭說明
    ，屬其於觀察勒戒執行前，因其他施用第一、二級毒品所持
    有毒品之低度行為，既為該施用之高度行為所吸收，即不應
    再予單獨追訴處罰，自不得另提起刑事追訴，是檢察官就此
    部分提起公訴，核屬起訴違背法定程式，應依刑事訴訟法第
    303條第1款規定，判決公訴不受理。
四、原審同此認定，以被告彭綱振確有施用第一級、第二級毒品
    之犯行，則其所犯持有本案扣案之第一級、第二級毒品行為
    ，應為觀察、勒戒前執行前所為之施用第一級、第二級毒品
    之行為所吸收，而諭知公訴不受理，核無不合。檢察官上訴
    意旨略以：「原審判決固以被告曾供稱附表編號1 是施用所
    剩，然並未探究被告所稱有施用之具體事實為何。況甲基安
    非他命為中樞神經興奮劑，使用者服用後，可以維持2至3天
    不睡覺，海洛因為中樞神經鎮定劑，使用者服用後，有安眠
    、昏睡等症狀，二者藥理作用不相同，如被告同時施用甲基
    安非他命、海洛因，則被告施用毒品之目的究係要達到興奮
    之作用，抑或追求安眠之作用？二者作用相反，就事理而言
    ，被告似無同時施用之必要。原審就尿液檢測與受施用者施
    用劑量、頻率、施用方式、個人體質、代謝情況，檢測方法
    、判定閥值等關聯，所為論證易多屬假設之推論，亦無客觀
    資料可佐。在告於107年11月2日16時50分許遭查獲所採集尿
    液檢體送驗結果，固呈安非他命類陽性反應，惟被告施用第
    二級毒品後所剩餘之扣案毒品，縱與該次施用之毒品同時購
    入或一起被查獲，亦非當然被該次施用行為所吸收。尤甚者
    ，被告於是日為警查獲之扣案毒品，原非不可在為施用，甚
    至起意轉讓或販賣。如僅因警提前查獲，即謂上開所查扣之
    持有毒品應為施用行為所吸收，自不符事理之公平，亦非立
    法之本旨，是被告上開為警扣得第一、二級毒品，應獨立判
    決處罰，始能完整評價被告不法行為之內涵，否則無異變相
    肯認被告於前案可歸咎於其自身因素，於尚未經觀察勒戒執
    行完畢前，得藉此法律疏漏，透過施用某種類之毒品後即可
    持有其他種類毒品，而免於刑事處罰，已有為刑法上吸收犯
    之立論基礎，原判決謂考量上情，而為公訴不受理判決，當
    有違誤。」等為由，指摘原判決不當。然查：原審已詳敘明
    於檢察官起訴被告持有本案扣案之第一級、第二級毒品犯行
    ，為被告受前開觀察、勒戒執行前，被告所為之施用第一級
    、第二級毒品之行為所吸收，況被告確於109年5月18日執行
    觀察、勒戒，嗣因無繼續施用毒品傾向出所，而於109年6月
    22日經臺灣新北地方檢察署檢察官處分不起訴，業如前述，
    而被告於觀察、勒戒前為警查獲，並扣得如附表所示之毒品
    ，則持有本件扣案之第一級、第二級毒品，自為施用之高度
    行為所吸收，即不得另提起刑事追訴，是檢察官就此部分提
    起公訴，核屬起訴違背法定程式，應判決公訴不受理。檢察
    官未提新事證，猶執前詞上訴，為無理由，應予駁回。
據上論斷，應依刑事訴訟法第368條，判決如主文。　　
本案經檢察官朱曉群偵查起訴，檢察官邱舒婕提起上訴，檢察官
張秋雲到庭執行職務。
中　　華　　民　　國　　109 　年　　9 　　月　　30　　日
　　　　　　　　　刑事第十七庭  審判長法　官  鄭水銓
　　　　　　　　　　　　　　　　　    法　官  李世華
　　　　　　　 　 　　　　　　　　　　法　官  黃雅芬
以上正本證明與原本無異。
不得上訴。
                                      書記官  鄭雅云
中　　華　　民　　國　　109 　年　　9 　　月　　30　　日
附表：
編號 扣案物品名稱 光華所扣押物品目錄表記載品名 鑑驗結果 1 白色晶體1 包 一級毒品海洛因編號一 檢體編號C0000000-0毛重：0.2867公克驗前淨重：0.0772公克取樣量：0.0772公克驗餘量：0 公克檢出第一級毒品海洛因、第二級毒品甲基安非他命成分 2 米白色晶體1 包 一級毒品海洛因編號三 檢體編號C0000000-0毛重：0.2040公克驗前淨重：0.0081公克取樣量：0.0011公克驗餘量：0.0070公克檢出第二級毒品甲基安非他命成分 3 梅片4 顆 梅片4 顆 檢體編號C0000000-0毛重：4.9045公克驗前淨重：4.0567公克取樣量：1.0501公克驗餘量：3.0066公克（驗餘3 顆）檢出第二級毒品甲基安非他命、第三級毒品硝甲西泮成分 4 白色粉末1 包 三級毒品FM2 檢體編號C0000000-0毛重：0.9011公克驗前淨重：0.4678公克取樣量：0.4678公克驗餘量：0 公克檢出第二級毒品甲基安非他命、第三級毒品氟硝西泮、愷他命成分 5 白色晶體1 包 一級毒品海洛因編號二 檢體編號C0000000-0毛重：3.8721公克驗前淨重：3.6262公克取樣量：0.6365公克驗餘量：2.9897公克檢出第三級毒品愷他命成分